【裁判字號】    98,上易,1210
【裁判日期】    990406
【裁判案由】    清償債務
【裁判全文】
臺灣高等法院民事判決                98年度上易字第1210號
上  訴  人  乙○○
訴訟代理人  黃文玲律師
被 上 訴人  甲○○
訴訟代理人  簡長輝律師
上列當事人間請求清償債務事件，上訴人對於中華民國98年11月
9日臺灣桃園地方法院98年度訴字第1115號第一審判決提起上訴
，本院於99年3月23日言詞辯論終結，判決如下：
    主  文
上訴駁回。
第二審訴訟費用由上訴人負擔。
    事實及理由
一、上訴人主張：被上訴人於民國92年4月28日、92年5月16日透
    過訴外人黃木春，分別向伊借款新台幣（下同）20萬元、50
    萬元，伊依指示於當日將上開款項電匯至被上訴人之銀行帳
    戶內，因兩造為舊識且係短期周轉，而未約定利息及清償期
    限。嗣伊屢向被上訴人催討上開借款，均未獲置理。縱認兩
    造間就系爭二筆款項不成立金錢借貸關係，惟兩造間亦無合
    夥、投資、借用帳戶轉付款項等法律關係存在，二筆匯款欠
    缺給付目的，被上訴人受領該匯款，自屬無法律上原因，致
    伊受有損害，亦應返還。爰依民法第470條之規定，先位聲
    明求為命被上訴人應返還伊借款70萬元，及加計自98年7月7
    日（起訴狀繕本送達翌日）起算法定遲延利息之判決。另依
    民法第179條之規定，備位聲明求為命被上訴人應返還70萬
    元，及加計自98年8月6日起算法定遲延利息之判決等語。
二、被上訴人則以：系爭二筆款項乃訴外人黃木青與上訴人間之
    金錢往來，黃木青與上訴人約定將款項匯至伊之銀行帳戶後
    由黃木青取用，並非伊向上訴人借貸之款項，兩造間無金錢
    借貸關係存在。系爭二筆匯款既係上訴人欲交付黃木青之款
    項，伊提供銀行帳戶供上訴人匯款，非無法律上原因而受利
    益，何況款項均由黃木青取用，伊亦未受利益等語，資為抗
    辯。
三、原審判決上訴人全部敗訴，上訴人聲明不服，提起上訴，其
    於本院上訴先位聲明為：(一)原判決廢棄。(二)被上訴人應給付
    上訴人70萬元，及自98年7月7日起至清償日止，按年息百分
    之五計算之利息。備位聲明為：(一)原判決廢棄。(二)被上訴人
    應給付上訴人70萬元，及自98年8月6日起至清償日止，按年
    息百分之五計算之利息。被上訴人於本院答辯聲明為：上訴
    駁回。
四、上訴人主張其於92年4月28日、同年5月16日，分別匯款20萬
    元、50萬元至被上訴人所開立之彰化銀行桃園分行00000000
    000000號帳戶內，合計匯款70萬元之事實，已據其提出台北
    國際商業銀行之匯款回條聯（見原審卷第5、6頁）為證，並
    有被上訴人提出之上開帳戶可稽（見原審卷第25至29頁），
    堪信此部分事實為真實。上訴人另主張被上訴人因周轉之需
    ，向其借用系爭二筆匯款，被上訴人應返還借款之事實，則
    為被上訴人所否認，並以前開情詞置辯。經查：
  (一)稱消費借貸者，謂當事人一方移轉金錢或其他代替物之所有
    權於他方，而約定他方以種類、品質、數量相同之物返還之
    契約。當事人之一方對他方負金錢或其他代替物之給付義務
    而約定以之作為消費借貸之標的者，亦成立消費借貸，民法
    第474條定有明文。又民事訴訟如係由原告主張權利者，應
    先由原告負舉證之責，若原告不能舉證，以證實自己主張之
    事實為真實，則被告就其抗辯事實即令不能舉證，亦應駁回
    原告之請求。復按當事人交付款項之原因甚多，或為贈與或
    為買賣或為當事人與第三人間之法律關係，非僅囿於金錢借
    貸一端而已，故除別有證據外，僅為款項之交付，自不足以
    證明其原因事實，原告對所主張兩造間存在消費借貸法律關
    係之有利於己之事實，自應負舉證之責。本件上訴人主張被
    上訴人分別向其借用20萬元、50萬元，依消費借貸之法律關
    係，請求被上訴人返還借款70萬元，被上訴人否認兩造間存
    有消費借貸契約，依前說明，自應由上訴人就兩造間成立消
    費借貸契約之事實負舉證之責。
  (二)上訴人主張被上訴人透過黃木青向其借款周轉，因兩造為舊
    識，被上訴人做生意頗具規模，乃未約定利息及清償期等語
    ，並提出匯款回條聯為證。惟依匯款回條聯僅足證明上訴人
    於92年4月28日、同年5月16日各匯款20萬元及50萬元至被上
    訴人帳戶之事實。而上訴人匯款至被上訴人帳戶之原因甚多
    ，或為贈與或為買賣或為被上訴人所辯係上訴人與黃木青間
    之法律關係，均屬可能之匯款原因，非僅囿於兩造間金錢借
    貸一端，自不能僅以上訴人匯款之事實，遽以推論兩造間已
    就借貸20萬元、50萬元達成意思合致。此外上訴人就其主張
    兩造間達成二筆匯款借貸之意思合致之事實，既未能提出其
    他證據證明，是上訴人主張就該二筆匯款與被上訴人成立消
    費借貸契約關係，已難信實。
  (三)再參諸被上訴人上開帳戶自92年3月至同年9月期間，始終保
    持高達200餘萬元以上之數額，且上訴人於92年7月8日亦電
    匯20萬元予被上訴人，有被上訴人之上開帳戶可稽。則被上
    訴人於92年4、5月間既有高額之存款，實無向上訴人借用系
    爭二筆匯款周轉之必要，又假設被上訴人確實向上訴人借用
    系爭二筆匯款，在未清償上訴人情況下，上訴人焉有可能再
    於92年7月8日匯款20萬元予被上訴人？是上訴人主張被上訴
    人因周轉之需，乃向其借用款項等語，亦難採信。而上訴人
    就上開匯款事實，前對被上訴人及黃木青提出詐欺罪嫌之刑
    事告訴，經臺灣桃園地方法院檢察署檢察官以94年度偵字第
    3816號為不起訴處分，黃木青於該案明確陳稱系爭二筆匯款
    係其要求上訴人匯至被上訴人帳戶，20萬元再轉匯其妻帳戶
    ；50萬元由其提領等語，有偵訊筆錄（見原審卷第78頁）、
    不起訴處分書可憑（見原審卷第18至24頁），另上訴人於該
    案偵查庭亦自承：匯二筆款項予被上訴人，一筆20萬元、一
    筆50萬元，共匯70萬元，是黃木青叫伊匯的等語（見原審卷
    第114頁），核與被上訴人所辯系爭二筆匯款為黃木青與上
    訴人間之金錢往來，黃木青借用其帳戶供匯款之事實相符。
    又被上訴人因前開詐欺案不起訴處分後，對於上訴人提出妨
    害名譽之告訴，該案亦認定系爭二筆匯款乃黃木青因故向上
    訴人商借周轉，而電匯至被上訴人帳戶，亦有臺灣桃園地方
    法院檢察署檢察官99年度偵字第2403號不起訴處分書可佐（
    見本院卷第39至41頁）。再者，上訴人自92年1月至93年4月
    止，至少交付黃木青22筆款項，其中亦有黃木青借款而指示
    匯入第三人張新煜之帳戶者，此有上訴人於告訴被上訴人及
    黃木青詐欺案時提出之聲請並補充告訴狀可按（見原審卷第
    95至102頁），可見上訴人借款或資助黃木清之次數頻繁，
    借用第三人之個人帳戶為匯款帳戶之情形亦屬有之，是黃木
    青因需用資金周轉，而借用被上訴人帳戶，非無可能。被上
    訴人抗辯系爭二筆匯款係因上訴人與黃木青間之借貸關係，
    依黃木青之指示將款項匯至被上訴人帳戶後由黃木青取用，
    並非被上訴人向上訴人借貸款項等語，應屬非虛。則兩造間
    既無70萬元之金錢借貸契約存在，上訴人依消費借貸之法律
    關係，請求被上訴人返還借款70萬元，即乏依據，不應准許
    。
五、上訴人又主張縱認兩造間並無消費借貸關係存在，惟兩造間
    亦無合夥、投資、借用帳戶轉付款項等法律關係存在，系爭
    二筆匯款欠缺給付目的，被上訴人受領系爭匯款70萬元，自
    屬無法律上原因，致伊受有損害，依民法第179條不當得利
    之法律關係，伊得請求被上訴人返還等語，亦為被上訴人所
    否認，經查：
  (一)主張不當得利請求權存在之當事人，對於不當得利請求權之
    成立要件應負舉證責任，即應證明他方係無法律上之原因而
    受利益，致其受有損害。如受利益人係因給付而得利者，則
    所謂無法律上之原因，係指給付欠缺給付之目的，故主張該
    項不當得利請求權存在之當事人，自應舉證證明該給付欠缺
    給付之目的。再者，主張不當得利請求權之原告，係因自己
    之行為造成原由其掌控之財產發生主體變動，則因該財產變
    動本於無法律上原因之消極事實舉證困難所生之危險，自應
    歸諸原告，始得謂平（最高法院91年度臺上字第1673號判決
    參照）。本件上訴人依不當得利之法律關係請求被上訴人返
    還匯款70萬元，就被上訴人收受匯款及無法律上原因之事實
    應負舉證之責任。
  (二)上訴人匯款70萬元至被上訴人之帳戶固為事實，然上訴人匯
    款至被上訴人帳戶之原因甚多，非僅囿於兩造間金錢借貸、
    合夥、投資關係等原因，自不能以上訴人不能證明兩造間存
    在借貸、合夥、投資之法律關係存在，即排除被上訴人收受
    匯款70萬元之利益可能存在兩造間或與他人間之其他法律關
    係，並推論被上訴人係無法律關係受此利益。上訴人除提出
    匯款回條聯外，就被上訴人無法律上原因收受匯款之事實，
    未提出證據以實其說，已非可採。何況系爭二筆匯款係上訴
    人與黃木青間之借貸關係，上訴人依黃木青之指示將款項匯
    至被上訴人帳戶後，再轉匯黃木青之妻或由黃木青取用，被
    上訴人僅單純提供帳戶，亦非無法律上原因受有利益，上訴
    人主張被上訴人收受匯款70萬元構成不當得利，而依不當得
    利之法律關係，請求被上訴人返還匯款70萬元，亦非有據。
七、綜上所述，被上訴人抗辯系爭二筆匯款乃黃木青向上訴人所
    借款項，黃木青與上訴人約定將款項匯至被上訴人之銀行帳
    戶，匯款係上訴人欲交付黃木青之款項，被上訴人僅提供銀
    行帳戶供上訴人匯款，兩造間無消費借貸關係，被上訴人亦
    不成立不當得利，尚屬可信。從而，上訴人先位依消費借貸
    法律關係請求被上訴人應給付70萬元，及自98年7月7日起至
    清償日止，按年息百分之五計算之利息；備位依不當得利之
    法律關係請求被上訴人應給付70萬元，及自98年8月6日起至
    清償日止，按年息百分之五計算之利息，均非有據，不應准
    許。其假執行之聲請失所附麗，應併予駁回。原審為上訴人
    敗訴之判決，及駁回其假執行之聲請，並無不合。上訴意旨
    指摘原判決不當，求予廢棄改判，為無理由，應予駁回。
八、本件事實已明，兩造其餘攻擊防禦方法及未經援用之證據，
    經審酌後核與判決結果不生影響，爰不一一論述，附此敘明
    。
據上論結，本件上訴為無理由。依民事訴訟法第449條第1項、第
78條，判決如主文。
中    華    民    國    99    年    4     月    6     日
                  民事第十庭
                        審判長法  官  黃豐澤
                              法  官  吳謀焰
                              法  官  林麗玲
正本係照原本作成。
不得上訴。
中    華    民    國    99    年    4     月    6     日
                              書記官  陶美玲

司法院資訊處製作；財團法人民間司法改革基金會備份。
